最　高　行　政　法　院　判　決
                                     100年度判字第1035號
上  訴  人　財政部臺灣省中區國稅局
代　表　人　鄭義和
被 上訴 人　王陳金雪
訴訟代理人　王日春
上列當事人間綜合所得稅事件，上訴人對於中華民國99年1月5日
臺中高等行政法院98年度訴字第194號判決，提起上訴，本院判
決如下：
　　主  文
原判決廢棄。
被上訴人在第一審之訴駁回。
第一審及上訴審訴訟費用由被上訴人負擔。
　　理  由
一、被上訴人民國93年度綜合所得稅結算申報，漏報其配偶王井
    本（於94年1月23日歿）取自神明會同敬堂（下稱神明會）
    其他所得新臺幣（下同）28,860,000元，另其配偶王井本利
    用訴外人王怡文之名義分散利息所得計17,056元，及漏報本
    人及其配偶王井本營利、執行業務、租賃、財產交易及其他
    等所得計1,073,781元，合計漏報所得29,950,837元，經上
    訴人查獲，乃歸併核定被上訴人當年度綜合所得總額42,168
    ,382元，除補徵稅額13,987,275元外，另按所漏稅額11,629
    ,508元處1倍之罰鍰計11,629,500元（計至百元止），被上
    訴人就上開取自神明會其他所得28,860,000元部分及罰鍰處
    分等項目不服，申請復查，未獲變更，提起訴願，亦遭決定
    駁回，提起行政訴訟，經原審法院判決將訴願決定及原處分
    （復查決定）均撤銷。上訴人不服，乃提起本件上訴。
二、被上訴人起訴主張：系爭28,860,000元係土地買賣依雙方議
    定溢付價金之退還，並非贈與，因進入拍賣程序，買賣雙方
    皆無法預期交易價格，為避免拍賣價格大幅偏離雙方期望價
    格，神明會乃與被上訴人之配偶王井本於93年1月29日代表
    其他合夥購地者簽訂買賣合約，並非故意虛偽安排。又其配
    偶王井本收受取自神明會系爭款項後，於94年1月間突然死
    亡，因繼承人等尚未釐清其相關債權債務，致未依系爭土地
    各共有人持分比例分配，此與該系爭28,860,000元係溢付購
    地價金之返還不應課稅無涉。綜上所述，上訴人以該退款交
    易有違法院拍賣公開競價之客觀性，否認其實質經濟事實之
    存在，顯與已修訂之稅捐稽徵法第12條之1規定實質課稅原
    則有違；再以其他合夥購地人及神明會文辭表達未盡詳實之
    誤解為由，維持被上訴人93年度綜合所得增加其他所得28,8
    60,000元之訴願決定，依法顯有違誤等語求為判決將訴願決
    定及原處分（即復查決定）均撤銷。
三、上訴人則以：（一）關於其他所得部分：按被上訴人配偶與
    神明會簽訂買賣契約書，約定臺中縣太平市○○段407及408
    地號（改制後為臺中市太平區）土地買賣價款92,000,000元
    ，由被上訴人配偶直接向法院標買及繳納買賣價金，如拍定
    價金低於本件買賣價金，被上訴人配偶應予補足，如拍定價
    金高於本件買賣價金，神明會應退還被上訴人配偶。嗣系爭
    土地實際由訴外人吳天明（持分20％）、吳進丁（持分20％
    ）暨被上訴人（持分20％）及其配偶（持分40％）共同以12
    0,860,000元拍定，渠等4人依其持分比例各自負擔土地款，
    其中60,860,000元係各自調度現金或以出售土地價款支付，
    另向臺中市第二信用合作社（下稱臺中二信）各貸款15,000
    ,000元，共60,000,000元支付。然被上訴人等4人於臺中二
    信之貸款，除吳天明於93年4月12日償還本金12,800,000元
    （本息共12,936,731元）外，餘款均由被上訴人配偶先予調
    度資金償還，並協議於同年12月24日以被上訴人配偶為貸款
    人，被上訴人等3人為連帶保證人，轉向兆豐商業銀行臺中
    分行貸款，是以吳天明及吳進丁之貸款餘額分別為2,200,00
    0元（15,000,000元－12,800,000元）及15,000,000元，足
    見被上訴人配偶自神明會收取系爭28,860,000元後，並未依
    渠等持分比例分配；被上訴人主張其配偶以系爭28,860,000
    元中之27,860,000元償還臺中二信貸款，乃係依持分比例分
    配於各共有人，該筆貸款餘額嗣後由吳天明及被上訴人配偶
    調度償還云云，惟如若依被上訴人主張，93年3月16日償還
    臺中二信之貸款中，應有5,572,000元（27,860,000元×20
    ％）係償還吳天明之貸款，則吳天明於臺中二信之貸款應僅
    餘9,428,000元（15,000,000元－5,572,000元），惟吳天明
    竟於93年4月12日償還本金12,800,000元，足見被上訴人主
    張與實情不符，被上訴人配偶收取系爭28,860,000元後並未
    依持分比例分配予吳天明等人至明，是原核定並無不合。（
    二）關於罰鍰部分：被上訴人93年度綜合所得稅結算申報，
    其配偶王井本利用王怡文名義分散利息所得計17,056元，另
    漏報本人及其配偶營利、執行業務、租賃、財產交易及其他
    等所得合計29,950,837元，短漏所得稅額11,629,508元，上
    訴人按所漏稅額處1倍罰鍰11,629,500元（計至百元止）。
    本件復查及訴願決定並無違誤等語，資為抗辯。求為判決駁
    回上訴人之訴。
四、原審法院為將訴願決定及原處分（復查決定）均撤銷之判決
    ，係以：本件神明會所有坐落前臺中縣太平市○○段407及4
    08地號土地，前經臺灣臺中地方法院民事執行處以92年度執
    字第29245號給付票款強制執行事件以投標方法拍賣，第一
    次拍賣日期92年9月23日，分別標價，合併拍賣，最低價額
    分別為9,200,000元及110,000,000元，合計119,200,000元
    ；因屆期無人應買，訂於92年10月7日第二次拍賣，分別標
    價，合併拍賣，最低價額分別為740,000元及88,000,000元
    ，合計95,400,000元，仍然無人投標應買；後又以93年1月2
    日92年度執菊字第29245號公告訂於93年2月3日第三次拍賣
    ，分別標價，合併拍賣，最低價額分別為5,920,000元及70,
    400,000元，合計76,320,000元。在第三次拍賣期日前即93
    年1月29日，被上訴人之配偶王井本與神明會簽訂上開執行
    拍賣中之系爭土地買賣契約書，從上開系爭不動產買賣契約
    書約定觀之，神明會與被上訴人配偶王井本雙方，已就買賣
    標的物及其價金互相同意，且因買賣標的之不動產仍在法院
    以投標方式拍賣執行中，乃約定買方即王井本應「直接向法
    院標買及向法院繳納買賣價金」，如王井本未參與投標，即
    視同違約，由神明會沒收定金，倘系爭不動產果由王井本標
    得，則系爭契約第3條約定之停止條件成就，買賣雙方應依
    該條約定，至不動產買賣移轉登記，則由王井本憑執行法院
    發給之不動產移轉證書辦理。惟若法院拍賣日停止拍賣程序
    ，則解除條件成就「雙方同意本件買賣解除，退還定金」，
    綜觀上開買賣契約內容，並未違反法律強制或禁止規定，亦
    無背於公共秩序與善良風俗，自屬有效。故被上訴人主張賣
    方神明會於系爭土地已被債權人聲請法院執行拍賣中仍與王
    井本簽訂買賣合約，係因進入拍賣程序買賣雙方皆無法預期
    交易價格，為避免拍賣價格大幅偏離雙方期望價格，乃簽訂
    系爭買賣契約，並非故意虛偽安排，被上訴人配偶王井本取
    得神明會嗣後支付之系爭28,860,000元，係土地買賣依雙方
    議定溢付價金之退還，並非接受贈與（酬金）等情，尚非無
    據。上訴人以系爭土地係經執行法院依公開競標拍賣之方式
    由被上訴人等4人購得，其買賣價款即為拍定之金額，被上
    訴人主張有違法院拍賣公開競價之客觀性，及被上訴人配偶
    王井本收取系爭28,860,000元後清償債務之情形認被上訴人
    配偶並未依持分比例分配予吳天明等人等情，遂據以推認系
    爭28,860,000元乃被上訴人配偶王井本系爭年度之其他所得
    （贈與）性質，歸課被上訴人當年度綜合所得稅，予以補稅
    處罰，尚嫌速斷。訴願決定遞予維持，也有未合。綜上所述
    ，本件原處分（復查決定）核有違誤，訴願決定予以維持，
    亦有未合。被上訴人訴訟論旨均求予撤銷，為有理由，因將
    訴願決定及原處分（復查決定）均撤銷，由上訴人查明後，
    另為處分，為其判斷之基礎。
五、上訴人上訴意旨除復執與原審答辯相同之論證外，另略以：
    系爭土地係於93年2月3日由被上訴人及其配偶、吳天明、吳
    進丁以120,860,000元共同拍定取得所有權，神明會並依約
    給付被上訴人配偶28,860,000元，然原判決卻忽略買賣與拍
    賣本質之差異，逕以本件為買賣，並以契約自由認系爭28,8
    60,000元為溢付價金之退還，即認被上訴人等4人取得系爭
    土地之對價為92,000,000元，顯有法令適用不當之情事。且
    查該92,000,000元既非被上訴人等4人於拍賣程序中之出價
    ，即難謂以拍賣為原因之買賣關係業已成立，原判決一方面
    認被上訴人等4人以拍賣方式取得系爭土地，一方面又認系
    爭28,860,000元為溢付價金之退還（即屬買賣），判決理由
    顯有矛盾。另不論系爭土地係由何人拍定，被上訴人之配偶
    均能從中獲利，即前者系爭土地由被上訴人配偶等人拍定，
    系爭款項為買賣價款之返還，如後者由第三人拍定，則為贈
    與，此種基於同一法律原因（土地拍賣）取得之款項（同一
    經濟事實）卻有不同租稅效果，有違租稅課徵之公平及實質
    課稅原則。再者，原判決忽略被上訴人及其配偶、吳天明、
    吳進丁間銀行債務借貸情形，逕認系爭28,860,000元為溢付
    價金之退還，亦有判決不備理由之情等語。
六、上訴人代表人原為趙榮芳，於訴訟繫屬中變更為鄭義和，茲
    據新任代表人聲明承受訴訟，核無不合。
七、本院查：
(一)、按「個人之綜合所得總額，以其全年左列各類所得合併計算
    之：第一類：……第十類：其他所得：不屬於上列各類之所
    得，以其收入額減除成本及必要費用後之餘額為所得額。」
    及「納稅義務人……及合於第17條規定得申報減除扶養親屬
    免稅額之受扶養親屬，有前條各類所得者，應由納稅義務人
    合併報繳。」分別為行為時所得稅法第14條第1項第10類及
    第15條第1項前段所明定。次按，「納稅義務人應於每年5月
    1日起至5月31日止，填具結算申報書，向該管稽徵機關，申
    報其上一年度內構成綜合所得總額……之項目及數額，以及
    有關減免、扣除之事實，並應依其全年應納稅額減除……扣
    繳稅額及可扣抵稅額，計算其應納之結算稅額，於申報前自
    行繳納。」及「納稅義務人已依本法規定辦理結算申報，但
    對依本法規定應申報課稅之所得額有漏報或短報情事者，處
    以所漏稅額兩倍以下之罰鍰。」所得稅法第71條第1項前段
    及第110條第1項亦定有明文。
(二)、本件神明會所有坐落前臺中縣太平市○○段407及408地號土
    地，前經臺灣臺中地方法院民事執行處以92年度執字第2924
    5號給付票款強制執行事件以投標方法拍賣，第一次拍賣日
    期92年9月23日，分別標價，合併拍賣，最低價額分別為9,2
    00,000元及110,000,000元，合計119,200,000元；因屆期無
    人應買，訂於92年10月7日第二次拍賣，分別標價，合併拍
    賣，最低價額分別為740,000元及88,000,000元，合計95,40
    0,000元，仍然無人投標應買；後又以93年1月2日92年度執
    菊字第29245號公告訂於93年2月3日第三次拍賣，分別標價
    ，合併拍賣，最低價額分別為5,920,000元及70,400,000元
    ，合計76,320,000元。在第三次拍賣期日前即93年1月29日
    ，被上訴人之配偶王井本與神明會簽訂上開執行拍賣中之系
    爭土地買賣契約書，約定：「第壹條：乙（按即神明會）願
    將後開標示記載之不動產（按即系爭土地）出賣於甲（按即
    上訴人之配偶王井本），而甲同意承買事實。第貳條：本件
    買賣價金經雙方議定買賣價款新臺幣玖仟貳佰萬元正。第參
    條：本契約成立同時甲方付定金新臺幣壹仟萬元正，雙方約
    定由甲方直接向法院繳納買賣價金，如法院拍定價金低於本
    件買賣價金，甲方應以拍定日起七日內補足給乙方，反之，
    如法院拍定價金高於本件買賣價金，乙方應以領取價金三日
    內退還甲方，如有第三人得標，乙方應將所收受定金及超過
    本件買賣價金部分之差額退還甲方。第肆條：本件不動產買
    賣登記手續由甲方憑法院發給之不動產權利移轉證書自己僱
    用代書辦理登記。……第拾貳條：(一)法院拍賣日如果停止
    拍賣，雙方同意本件買賣解除，退還定金。……(五)買方須
    於法院拍賣時，參與投標，否則視同違約，沒收定金」等情
    ，為原審所確定之事實。原審以被上訴人配偶王井本取得神
    明會嗣後支付之系爭28,860,000元，係土地買賣依雙方議定
    溢付價金之退還，並非接受贈與（酬金），而將訴願決定及
    原處分（復查決定）均撤銷，固非無據。
(三)、但查，本件神明會所有坐落前臺中縣太平市○○段407及408
    地號土地，因給付票款事件經由臺灣臺中地方法院民事執行
    處強制執行公開拍賣，經被上訴人(持分20%)、其配偶王井
    本(持分40%)、吳天明(持分20%)及吳進丁(持分20%)等4人於
    93年2月3日以120,860,000元拍定系爭土地，不動產所有權
    已按持分移轉予渠等4人，有臺灣臺中地方法院93年2月3日
    中院松民執92執菊字第29245號不動產權利移轉證書附案足
    證。則就本件神明會所有坐落前臺中縣太平市○○段407及4
    08地號土地之買賣契約之價金即已確定為120,860,000元。
    至於被上訴人之配偶王井本先於93年1月29日與神明會簽訂
    合約，雙方協議由神明會以價款92,000,000元將系爭土地售
    予被上訴人之配偶王井本，並約定由被上訴人之配偶王井本
    逕向法院標買及繳納買賣價金，若確拍定，簽約雙方應退還
    或補足拍定價金與合約價金之差額。係就系爭土地經拍賣拍
    定成立買賣契約關係時，另訂一契約以規範雙方之權利義務
    ，此一另訂之契約與系爭土地經由拍定之買賣契約自屬有別
    ，且已非屬系爭土地之買賣契約性質。本件系爭土地之買賣
    契約之價金經由拍定程序業已確定為120,860,000元。被上
    訴人(持分20%)、其配偶王井本(持分40%)、吳天明(持分20%
    )及吳進丁(持分20%)等4人經由繳足120,860,000元全部價金
    已取得系爭土地所有權。依系爭土地拍賣之買賣契約，本件
    神明會並無退還部分買賣價金之義務。而被上訴人配偶王井
    本取得神明會嗣後支付之系爭28,860,000元，係依據被上訴
    人之配偶王井本93年1月29日與神明會所簽訂合約。該合約
    與系爭土地經由拍定之買賣契約係屬不同契約，且已非屬系
    爭土地之買賣契約業如前述。依系爭土地拍賣之買賣契約，
    神明會既無退還部分價金之義務，被上訴人配偶王井本係另
    依其與神明會所訂契約，無償取得神明會所支付之系爭28,8
    60,000元，則上訴人認定被上訴人之配偶王井本有取得神明
    會之其他所得28,860,000元，即屬有據。原判決認在第三次
    拍賣期日前即93年1月29日，被上訴人之配偶王井本與神明
    會簽訂上開執行拍賣中之系爭土地買賣契約書，並未違反法
    律強制或禁止規定，亦無背於公共秩序與善良風俗，自屬有
    效；被上訴人配偶王井本取得神明會嗣後支付之系爭28,860
    ,000元，係土地買賣依雙方議定溢付價金之退還，並非接受
    贈與（酬金）等情，尚非無據部分，業已將被上訴人配偶王
    井本取得神明會嗣後支付之系爭28,860,000元，混為土地買
    賣契約所為給付之一部分，而非將系爭土地經由拍定之買賣
    契約與被上訴人之配偶王井本93年1月29日與神明會所簽訂
    契約分作兩契約各別處理，於法自有未合。從而原判決以此
    撤銷訴願決定及原處分(復查決定)，其適用法規，即有未洽
    。上訴人執以指摘，為有理由，應將原判決廢棄。
(四)、又依前所述，本件之買賣契約，神明會並無退還部分價金之
    義務。被上訴人配偶王井本係另依其與神明會所訂契約，無
    償取得神明會所支付之系爭28,860,000元，則上訴人認定被
    上訴人93年度綜合所得稅結算申報，漏報其配偶王井本（於
    94年1月23日歿）取自該部分之神明會其他所得28,860,000
    元，另其配偶王井本利用訴外人王怡文之名義分散利息所得
    計17,056元，及漏報本人及其配偶王井本營利、執行業務、
    租賃、財產交易及其他等所得計1,073,781元，合計漏報所
    得29,950,837元，上訴人歸併核定被上訴人當年度綜合所得
    總額42,168,382元，除補徵稅額13,987,275元外，另按所漏
    稅額11,629,508元處1倍之罰鍰計11,629,500元（計至百元
    止），依照前開法條規定及說明，於法即無違誤(被上訴人
    就上開取自神明會其他所得28,860,000元部分及罰鍰處分以
    外部分未聲明不服)。被上訴人就上開取自神明會其他所得
    28,860,000元部分及罰鍰處分不服，提起訴願，訴願決定予
    以駁回，亦無不合。被上訴人請求撤銷為無理由，本院基於
    確定之事實因自為判決，改判駁回被上訴人在原審之訴。
八、據上論結，本件上訴為有理由。依行政訴訟法第256條第1項
    、第259條第1款、第98條第1項前段，判決如主文。
中　　華　　民　　國　　100　 年　　6　　 月　　16　　日
                    最高行政法院第四庭
                        審判長法官　吳　明　鴻
                              法官　林　茂　權
                              法官　侯　東　昇
                              法官　黃　秋　鴻
                              法官　陳　國　成

以  上  正  本  證  明  與  原  本  無  異
中　　華　　民　　國　　100　 年　　6　　 月　　16　　日
　　　　　　　　　　　　　　　書記官　王　史　民